【裁判字號】    99,抗,188
【裁判日期】    991227
【裁判案由】    訴訟救助
【裁判全文】
臺灣高等法院臺南分院民事裁定    99年度抗字第188號
抗  告  人  蔡玉琳
上列抗告人因與相對人陳黛婉間塗銷抵押權登記事件聲請訴訟救
助，對於中華民國99年11月10日臺灣嘉義地方法院所為裁定（99
年度救字第56號），提起抗告，本院裁定如下：
    主  文
原裁定廢棄。
准予訴訟救助。
    理  由
一、按當事人無資力支出訴訟費用者，法院應依聲請，以裁定准
    予訴訟救助，但顯無勝訴之望者，不在此限。法院認定前項
    資力時，應斟酌當事人及其共同生活親屬基本生活之需要。
    民事訴訟法第107條定有明文。次按民事訴訟法第107條所謂
    當事人無資力支出訴訟費用，所謂無資力，係指窘於生活，
    且缺乏經濟信用者而言。並非當事人全無財產之謂，當事人
    雖有財產而不能自由處分者，如無籌措款項以支出訴訟費用
    之信用技能，即為無資力支出訴訟費用（最高法院29年抗字
    第179號判例參照）。
二、本件聲請及抗告意旨略以：聲請人即抗告人與相對人陳黛婉
    間塗銷抵押權登記事件，抗告人前於民國（下同）99年11月
    5日具狀向原審聲請訴訟救助，而抗告人之98年度總收入所
    得係投資臺灣國際造船股份有限公司股利所得僅為新臺幣（
    下同）1,527元。又抗告人因個人所得未達一定標準，經臺
    北縣永和市公所同意自99年4月起補助國民年金保險費半數
    。且抗告人尚積欠銀行借款，並無多餘財產可供處分，實無
    力支出訴訟費用。況本案並非顯無勝訴之望，為此聲請訴訟
    救助一情，業據提出戶籍謄本、98年度綜合所得稅各類所得
    資料清單及臺北縣永和市公所函、合作金庫客戶借款及保證
    明細卡影本以為釋明。原審竟以抗告人上開供自己居住使用
    之房屋及早已處分之股票，認定抗告人尚有財產，並非窘於
    生活，亦未陷於無資力之情狀，容有誤會，為此提起抗告，
    求為廢棄改判等語。
三、經查：原審法院前依職權調閱抗告人之稅務電子閘門財產所
    得資料結果，以抗告人名下有建物一棟即門牌臺北縣永和市
    ○○路57號之一6樓、建物所在基地即永和市○○段594地號
    土地及臺灣國際造船股份有限公司股票投資等，財產總額達
    1,202,511元，因認抗告人尚有財產、非窘於生活、缺乏經
    濟信用而陷於無資力之人，且抗告人亦未釋明如支付訴訟費
    用將導致其本人或家屬生活困難之情事為由，駁回抗告人訴
    訟救助之聲請等情。惟查：抗告人名下雖有上開建物及土地
    ，值1,192,411元，然該不動產係供自己居住使用，並有原
    高額借款，抗告人之戶籍謄本、合作金庫借款明細卡在原審
    卷可參（見原審卷第3頁、第9頁），而抗告人則顯難自由處
    分不動產；又抗告人投資臺灣國際造船股份有限公司之股票
    ，亦早於99年3月間即於原審提出訴訟救助聲請前即已完成
    處分，而該股票處分所得僅為27,578元，有群益證券股份有
    限公司客戶交易資料對帳明細表在卷為憑；而抗告人並無經
    常性之固定收入，其國民年金保險費尚需臺北縣永和市公所
    補助半數，足見抗告人並無可供自由處分之財產至明。況抗
    告人主張對第三人許德和有債權，因許德和之不動產上有鉅
    額最高限額抵押權之設定，期滿仍不塗銷，致抗告人請求拍
    賣恐無實益，而提起塗銷抵押權之訴，亦非無勝訴之望。綜
    上所述，本件抗告人聲請訴訟救助，於法尚無不合，並提出
    上開書證以供釋明，應予准許。原裁定未察及此，遽予裁駁
    抗告人提起之訴訟救助聲請，尚有不合，抗告意旨指摘原裁
    定為不當，求為廢棄改判，非無理由，應予准許，爰裁定如
    主文。
中    華    民    國    99    年    12    月    27    日
                    民事第一庭  審判長法  官    丁振昌
                                      法  官    林永茂
                                      法  官    李素靖
上為正本係照原本作成。
本裁定除以適用法規顯有錯誤為理由外，不得再抗告。如提出再
抗告，應於收受送達後10日內委任律師為代理人向本院提出再抗
告狀（須附繕本），並繳納再抗告費新台幣1千元。
中    華    民    國    99    年    12    月    27    日
                                      書記官    林鈴香
【附註】
民事訴訟法第495條之1第2項準用同法第466條之1第1、2項規定
：
(1)對於第二審判決上訴，上訴人應委任律師為訴訟代理人。但上
  訴人或其法定代理人具有律師資格者，不在此限。
(2)上訴人之配偶、三親等內之血親、二親等內之姻親，或上訴人
  為法人、中央或地方機關時，其所屬專任人員具有律師資格並
  經法院認為適當者，亦得為第三審訴訟代理人。
民事訴訟法第466條之2第1項：
  上訴人無資力委任訴訟代理人者，得依訴訟救助之規定，聲請
  第三審法院為之選任律師為其訴訟代理人。

司法院資訊處製作；財團法人民間司法改革基金會備份。
